【裁判字號】    89,上易,1891
【裁判日期】    900131
【裁判案由】    竊佔等
【裁判全文】
臺灣高等法院高雄分院刑事判決    八十九年度上易字第一八九一號
      上  訴  人  台灣屏東地方法院檢察署檢察官
      被      告  丙○○
      被      告  乙○○
      又二人共同
      被      告  戊○○
右上訴人因被告等竊佔案件，不服臺灣屏東地方法院八十八年度易字第一四七六號中
華民國八十九年十月三日第一審判決（起訴案號：臺灣屏東地方法院檢察署八十八年
度偵字第四九九六號），提起上訴，本院判決如左：
      主      文
上訴駁回。
      理      由
一、甲訴意旨略以：被告丙○○、乙○○、戊○○等三人均明知坐落於屏東縣東港鎮
    ○○段一三二四號、一三二五號等二筆土地，並無所有權或其他合法占有權源，
    竟分別意圖為自己不法之利益，由被告丙○○先於民國八十八年二月間，將告訴
    人所有架設上開兩筆土地接緣東港鎮○○○路往大鵬灣處及毗鄰河川溝圳旁上之
    鐵絲網（高四台尺，長九六甲尺），予以拆除毀棄，足以生損害於告訴人，復鳩
    工在上開一三二四號、一三二五號等二筆土地之前半段土地上整地填土；被告乙○○亦於該兩筆土地後半段部分整地填土，總計被告二人竊佔面積達一千餘平方
    甲尺，被告戊○○則於同年六月間，在告訴人所合法租用之一三二五號土地緊鄰
    甲路部分，擅自僱工鋪設面積為十四、七平方甲尺之水泥地面一塊，伺機造築墳
    墓，竊佔該土地，因認被告三人共同涉有刑法第三百二十條第二項之竊佔罪嫌，
    被告丙○○另涉有刑法第三百五十四條之毀損罪嫌云云。
二、按犯罪事實應依證據認定之，無證據不得推定其犯罪事實，又不能證明被告犯罪
    者，應諭知無罪之判決，刑事訴訟法第一百五十四條、第三百零一條第一項定有
    明文。次按刑事訴訟法上所謂認定犯罪事實之證據，係指足以認定被告確有犯罪
    行為之積極證據而言，如未能發現相當證據或證據不足以證明，自不能以推測或
    擬制之方法，以為裁判基礎；又認定不利於被告之事實，須依積極證據，苟積極
    證據不足為不利被告之認定時，即應為有利於被告之認定，更不必有何有利之證
    據，此有最高法院二十九年上字第三一○五號、四十年台上字第八六號、三十年
    上字第八一六號判例足資參照，核先敘明。
三、甲訴人認被告等均有犯刑法第三百二十條第二項之竊佔罪嫌，被告丙○○另涉有
    刑法第三百五十四條之毀損罪嫌，無非係以右揭事實，業據告訴人丁○○指訴甚
    詳，並有其提出之前開第一三二四號土地登記謄本暨第一三二五號土地，自六十
    一年起由告訴人之父及告訴人本人繳交至八十八年三月間止之台灣省有房地耕地
    出租代金繳款書、甲有耕地租賃契約書及現場照片多幀在卷可稽，且有屏東縣東
    港鎮地政事務所函覆之複丈成果圖附卷可憑等為論罪依據。
四、訊據被告丙○○、乙○○、戊○○均堅詞否認上開犯行，被告丙○○、乙○○均
    辯稱：就上開坐落於屏東縣東港鎮○○段第一三二四號、第一三二五號等二筆土
    地有合法使用權利，而非竊佔，且已經耕作很久了等語；被告丙○○就毀損部分
    復辯稱：告訴人在上開土地圍上鐵絲網係妨害被告行使權利，且並無剪壞鐵絲網
    僅將鐵絲網拉開拖至旁邊等語；被告戊○○辯稱：祖墳早就存在上開土地上，因
    遭另被告丙○○整地填土覆蓋，才整理祖墳，只在上面舖水泥做記號，並無竊佔
    等語。
五、經查：
（一）竊佔無罪部分：
  (1)上開坐落於屏東縣東港鎮○○段一三二四號、一三二五號等二筆土地，係為八十
    六年五月十二日土地重測前之屏東縣東港鎮○○○段四一一之七號、四一一之五
    三號等地號（詳原審卷第五十三頁、第八十八頁土地登記簿影本），又上開大潭
    新段四一一之五三地號土地，則係於六十五年十月十五日分割自屏東縣東港鎮○○○段四一一之五地號（詳原審卷第九十二頁、第九十四頁土地登記簿影本）。
    而被告乙○○提出讓渡契約書一紙（詳原審卷第二十六頁），證明前開大潭新段
    四一一之七號、四一一之五地號等二筆土也，已於民國四十二年七月十七日，由
    告訴人丁○○之父即鄭仙人將地上物之自耕權讓渡予被告乙○○之岳父孫進弄，
    因孫進弄死亡後，將土地分為二部分，一部分由孫進弄之女孫老恨即被告乙○○
    之妻耕作使用，另一部分由孫進弄之子孫坤炎繼承（見原審卷第二十八頁戶籍謄
    本），孫坤炎再讓渡給被告丙○○之父黃坤治（已死亡），轉由被告丙○○繼承
    使用之事實，業據被告丙○○及被告乙○○於原審及本院供述甚詳（見原審卷第
    一一一頁背面、第一○五頁背面）。又上開讓渡契約書之真正亦據證人孫進定即
    上開土地讓渡時之介紹人於原審到庭結證稱：「這地是鄭仙人賣的、我當介紹人
    」、「我只知道土地是乙○○及丙○○之父親或丈人在使用」等語明確（見原審
    卷第三十四頁背面、第三十五頁）；且經證人即被告乙○○之內弟孫坤炎於本院
    九十年一月三日訊問中結證：「（請就坐落於屏東縣東港鎮○○段一三二四號、
    一三二五號二筆土地所知使用情形據實陳述。）上開二筆土地是我父親向丁○○
    父親鄭仙人買的，是買權利的，因為土地是國有地，我們有優先向國家買土地，
    我父親向他買二分多的土地，我父親買完後由我和我姊夫乙○○在耕作，各二分
    之一，目前我只有耕作小部份，我的部分後來讓給了被告丙○○的父親黃坤治，
    讓給他至今約有十幾年了，讓給他壹萬多元左右約二萬元，是我把我的部分土地
    權利全部讓渡，當時雙方並沒有辦理任何手續，只是口頭上講的，因為該筆土地
    並不值錢，而我姊夫的部分是他自行在耕作的。」、「（在耕作的時期，你是否
    有繳納地價稅？）我記得約有十幾年沒有繳納地價稅，是因為他們沒有拿稅單給
    我繳納，我們在耕作並不可能沒有繳納稅金，我們也有在懷疑為何沒有拿給我們
    繳納，我們並沒有放棄權利。」等語（見本院卷第四十二頁、第四十三頁），參
    以證人即告訴人之胞兄鄭其登於本院九十年一月三日訊問中亦結證：「（是否知
    道你父親鄭山人有讓渡給孫坤炎的父親？）我知道，但有部分係私有地，所以嗣
    後有再協調，但雙方沒有講好，大約在二十幾年前，有經過當時里長協調，有一
    部分是私有地的。」等語（見本院卷第四十六頁），足見告訴人之父親確實有將
    系爭土地之耕作權讓與被告乙○○之岳父無誤。本院綜合前開被告丙○○、乙○○、證人孫進定、孫坤炎等供述及卷附讓渡契約書影本內容以觀，認定該讓渡契
    約書為真正，要屬無疑。
  (2)俟告訴人丁○○再以被告丙○○、乙○○並未依約繳納地租（即向台灣省政府承
    租之甲有地租金），依上開讓渡契約書第五條：「．．．乙方租款不付擔者，將
    該地沒收，各無食言」之規定，認為上開契約書已因被告未依約繳納地租而終止
    契約收回租地，被告等仍構成竊佔云云。然查，依該讓渡契約書第一條、第二條
    之內容，雙方係約定讓渡上開土地之永久使用權，並由承讓人負擔向台灣省政府
    繳納承租之甲有地租金（因上開土地原屬台灣省政府管有之甲有地），其契約性
    質雖依契約文字係讓渡上開土地之永久使用權，然仍非屬法定之物權，應僅能比
    照耕地租賃而為法律之適用，則依最高法院八十六年度台上字第三三二四號判例
    ：「耕地出租人以承租人積次地租達兩年之總額為原因終止租止租約，應依民法
    第四百四十條第一項規定，定相當期限催告承租人支付，於往取債務，並須於催
    告期滿，至承租人之住所收取，承租人仍不為支付，出租人始得終止租約」之判
    例意旨以觀，告訴人並未提出已依法定相當期限催告承租人支付租金之證明（見
    原審卷第一五一頁背面），至證人即告訴人之胞兄鄭其登雖於本院九十年一月三
    日訊問中結證：「我父親叫鄭山人，本案告訴人是我弟弟。」、「（何時拿地價
    稅讓被告乙○○繳納，而乙○○不要繳納？）我曾於十幾年前拿大潭段四一一之
    五三號、四一一之五四號地價稅的繳納單給被告乙○○繳納，他有拿去繳過一期
    ，而在隔年，我又拿地價稅給他繳納，乙○○就向我說土地他們沒有再耕作了，
    所以不願再繳納地價稅了。」、「（目前被告耕作何地號？）被告從十幾年前開
    始至今就沒有在系爭土地耕作。」、「（拿地價稅讓被告乙○○繳納時，被告乙○○是否有在耕作？）當時乙○○在耕作水稻。」等語（見本院卷第四十五頁）
    ，但為被告乙○○所否認，被告乙○○辯稱：「土地是我岳父在五十多年前就買
    的，是買權利的，告訴人拿稅單來給我，我就會去繳納，如果沒有拿給我，我就
    沒有去繳納，我共繳納過十幾年了，土地在告訴人上沒有告我時，我有在耕作，
    後來土地被規劃為道路後才沒有在耕作。」等語（見本院卷第四十六頁、第四十
    七頁），告訴人既未依規定定相當期限催告承租人支付租金，其自無權終止租約
    ，是尚不得執上開讓渡契約書第五條約定認上開土地讓渡契約已依法終止，故告
    訴人認被告丙○○、乙○○並未依約繳納地租，已合法終止契約收回租地，被告
    仍構成竊佔云云，即屬於法無據，而不足採信。
  (3)被告戊○○辯稱：祖墳早就存在上開土地上，因遭另被告丙○○整地填土覆蓋才
    整理祖墳並無竊佔之事實，業據另被告丙○○供稱：「我們小時候就知道那墳墓
    在那」等語（見原審卷第七十八頁背面），及證人鄭昆源即被告戊○○之堂弟於
    原審到庭證稱：「我們小時候就知道有祖墳在那，每年去祭拜，去年清明節去時
    被廢土蓋住」等語（見原審卷第一百十二頁），證人鄭竹生即被告戊○○之堂侄
    於原審到庭證稱：「我自小時掃墓都去那裏掃墓，我們去年去時袓墳被挖，放水
    泥塊的地方就是我們的袓墳位置。」等語明確（見原審卷第一百十二頁），且證
    人鄭其登於本院九十年一月三日訊問中結證：「（是否知道戊○○如何竊佔你們
    的土地？）戊○○祖先的墳墓被別人拆除後，有要在我們的土地上做墳墓，以鋪
    了水泥，但我們出面制止，目前均已拆除，已經沒有在我們的土地上了。」等語
    （見本院卷第四十六頁），又被告戊○○所述袓墳位置確係在上開屏東縣東港鎮
    ○○段一三二五地號上之事實，亦據屏東縣東港鎮地政事務所測量屬實，有該所
    複丈成果圖附於偵查卷（見偵查卷第一百零八頁），及經臺灣屏東地方法院檢察
    署檢察官現場勘驗明確，有勘驗筆錄一紙附卷（見偵查卷第一百零六頁）。由上
    可知，足見被告戊○○上開所辯係整理袓墳，並無竊佔等語，即屬合於常情、常
    理，應堪採信。
  (4)綜上所述，被告丙○○、乙○○就上開土地係依讓渡契約書之契約顯有合法之使
    用權利之事實，已如前述，且該讓渡契約書並未依法終止之事實，亦如前開說明
    ，故被告丙○○、乙○○既係依契約合法佔有使用，即與竊佔之構成要件有間。
    另被告戊○○係因袓墳早就存在上開土地上，並因整理祖墳之緣故，而在上址鋪
    設水泥，即屬合於常情而無竊佔之犯罪故意存在，要屬無疑。此外，本院復查無
    其他積極證據足資證明被告丙○○、乙○○、戊○○確有甲訴人所指之竊佔犯行
    ，揆諸上揭法條規定及最高法院判例意旨，本件既不能證明被告等有竊佔犯行，
    自應依法諭知被告等無罪之判決。
（二）毀損無罪部分：
    被告丙○○就上開土地既有合法之使用權利，已如前述，則告訴人在上開土地圍
    上鐵絲網，已屬妨害被告丙○○正當權利之行使；又被告丙○○亦僅將鐵絲網拉
    開拖至旁邊，並無剪壞鐵絲網等情，已據被告丙○○於原審及本院審理時陳述明
    確（見原審卷第一五六頁、本院卷第四十七頁），是該鐵絲網即不致因而毀損致
    令不堪使用；又被告丙○○係基於合法行使權利之動機拉開鐵絲網，自與刑法毀
    損罪須具備損害他人財產法益之犯罪故意之構成要件有間，應認被告之行為不構
    成毀損罪，自應就被告丙○○被訴毀損部分為無罪之判決。
六、原審以不能證明被告等三人犯竊佔罪，被告丙○○另犯毀損罪，而為被告等均為
    無罪之判決，於法並無不合。檢察官上訴意旨，以：（一）原審並未敘明被告戊○○究系爭土地有何合法權源，僅以被告戊○○之祖墳早就存在系爭土地為由，
    是其從新舖設水泥之行為，即屬合於常情而無竊佔之犯意，其理由即有不備；（
    二）被告丙○○之父親黃坤治，並非告訴人之父鄭仙人讓與自耕權利之契約當事
    人，是被告丙○○主張其得繼受該讓與契約之權利，依債權讓與及債務承擔之規
    定，亦應通知告訴人丁○○，否則，告訴人丁○○將如何知悉原承租契約當事人
    又讓與何人？又如何依原審所述，定期催告及向何人往取該租金債務？（三）原
    審所述，本件應比照耕地租賃而為法律適用云云，究其依據及法理為何？亦未敘
    明；（四）證人個人意見及臆測之詞無證據能力，此法有明文，乃原審竟引證人
    孫進定之證詞稱：我只知道土地是被告乙○○、丙○○之父親「或」丈人在使用
    云云，並因之認定該契約書為真正，其認事用法，亦有未合；（五）告訴人亦具
    狀請求上訴，其理由略以：原判決之法律見解，即有關原審所認本件讓與自耕權
    利之契約應比照耕地租賃而為法律適用之法律見解，乃違反土地法第一零八條之
    強制及禁止規定，經核尚非顯無理由，有請求上訴書一份可稽。是原審認定事實
    既有上述之違法，自難認原判決妥適，請撤銷原判決，另為適當之判決。惟查：
    告訴人對於其父親有將系爭土地之耕作權轉讓給被告乙○○岳父一節，並不否認
    ，且告訴人並未依法催告終止契約，因此被告丙○○、乙○○有正當合法之使用
    權源，並無竊佔可言；至被告戊○○係因祖墳確係在上開屏東縣東港鎮○○段一
    三二五地號上，因遭另被告丙○○整地填土覆蓋才整理祖墳，遂僱工鋪設一塊水
    泥地面做記號，並無竊佔行為；而被告丙○○就上開土地既有合法之使用權利，
    已如前述，則告訴人在上開土地圍上鐵絲網，已屬妨害被告丙○○正當權利之行
    使；又被告丙○○亦僅將鐵絲網拉開拖至旁邊，並無剪壞鐵絲網，該鐵絲網亦無
    毀損致令不堪使用，因此被告丙○○之行為與刑法毀損罪之構成要件不合，尚難
    成立毀損罪。綜上，足見檢察官上訴，為無理由，應予駁回。
據上論斷，應依刑事訴訟法第三百六十八條，判決如主文。
本案經檢察官陳惠珠到庭執行職務。
中    華    民    國      九十      年        一      月    三十一  日
        臺灣高等法院高雄分院刑事第七庭
                                  審判長法官  王光照
                                        法官  黃憲文
                                        法官  黃壽燕
右正本證明與原本無異。
不得上訴。
                                      書記官  蘇恒仁
中    華    民    國      九十      年       二       月    一      日
                                                                    Ｄ


司法院資訊處製作；財團法人民間司法改革基金會備份。
